【裁判字號】    96,訴,396
【裁判日期】    970118
【裁判案由】    清償借款
【裁判全文】
臺灣士林地方法院民事判決               96年度訴字第396號
原      告  丙○
訴訟代理人  乙○○
被      告  甲○○
訴訟代理人  宋忠興律師
上列當事人間請求清償借款事件，本院於民國97年1 月2 日言詞
辯論終結，判決如下：
    主      文
原告之訴及假執行之聲請均駁回。
訴訟費用新台幣壹萬零玖佰元由原告負擔。
    事實及理由
一、原告起訴主張：被告於民國91年5 月6 日，書立借據，向原
    告借款新台幣（下同）100 萬元，並約定每半年給付利息2
    萬元，原告乃先扣除2 萬元利息後，匯款96萬元至被告之銀
    行帳戶，另2 萬元則以現金交付。又被告於92年4 月第2 次
    付息時，認利息過重，而要求原告每半年利息減少5,000 元
    ，經原告同意後，遂將借據中之利息金額改為每半年15,000
    元，然被告自92年5 月起即未再付息，且經原告屢次追討，
    亦拒不清償，為此，爰依消費借貸之法律關係，訴請被告返
    還借款及約定之利息等語。並聲明：(一)被告應給付原告100
    萬元，及自92年5 月6 日起至清償日止，每半年15,000元之
    利息。(二)願供擔保，請准宣告假執行。
二、被告則以：(一)兩造原為夫妻關係，原告交付系爭100 萬元予
    被告之目的，係為感念被告對家庭之付出及犧牲，故表示願
    給付被告100 萬元，作為被告個人之生活費用，但為避免兒
    子反對，而於形式上書立借據並約定利息，是系爭100 萬元
    實為贈與，而非借貸。(二)兩造曾於84年12月29日簽訂「建立
    購屋協議書」（下稱協議書），約定原告之子周仲凌將名下
    之羅斯福路房屋賣出，款項全部轉買復興南路房屋，並以被
    告名義登記，不足部分以房屋貸款償付，另被告名下大安路
    房屋則過戶予周仲凌，是就被告而言，等於以原有之大安路
    房屋換取復興南路房屋，故上開協議書第3 條即約定原告每
    月應交付被告5 萬元作為繳納復興南路房屋貸款及生活費，
    是除非原告每月代繳之貸款已超過5 萬元，否則不足部分自
    應給付被告作為生活費，然原告並未依約給付生活費，自86
    年6 月30日起至92年4 月18日止，共積欠被告1,065,734 元
    ，爰以上開債權與原告主張之借款債權抵銷，是系爭借款債
    權縱使成立，亦因抵銷而溯及至92年5 月6 日前全部消滅，
    是原告請求被告清償借款及利息，自不足採。(三)原告雖就上
    開生活費債權提出時效抗辯，然此為逾時提出攻擊防禦方法
    ，鈞院應予駁回，且縱認原告得提出該項抗辯，惟前述生活
    費請求權之消滅時效應為15年，亦無罹於時效之問題。退步
    而言，若認被告不得以生活費債權主張抵銷，因依協議書之
    約定，系爭復興南路房屋之貸款本應由原告繳納，然實際上
    被告曾代為繳納共3,535,577 元，故原告亦有不當得利之情
    形，茲以該不當得利債權與原告主張之借款債權主張抵銷等
    語，資為抗辯。並聲明：(一)原告之訴及假執行之聲請均駁回
    。(二)如受不利判決，願供擔保，請准宣告免為假執行。
三、兩造不爭執之事實：
  (一)原告丙○於91年5 月6 日匯款96萬元予被告，被告於同日簽
    立本院卷一第7 頁所示之借據。
  (二)兩造於84年12月29日簽訂建立購屋協議書。又原告自85年1
    月起至92年4 月底止，向銀行清償系爭復興南路房屋貸款之
    時間及金額如本院卷二第15至17頁所示。
四、本件經依民事訴訟法第271 條之1 準用同法第270 條之1第1
    項第3 款規定，整理並協議簡化爭點後，兩造同意協議簡化
    後之爭點為（本院卷二第30頁）：
  (一)兩造間有無100 萬元消費借貸契約存在？
  (二)如有，被告主張以其對於原告之生活費債權及不當得利債權
    相抵銷，有無理由？
  1.原告是否積欠被告生活費？其金額為若干？
  2.原告就生活費部分提出時效抗辯，是否逾期提出新攻擊防禦
    方法？上開生活費請求權是否罹於時效而消滅？被告得否主
    張抵銷？
  3.如生活費債權部分不得抵銷，被告對原告是否有不當得利債
    權新台幣3,535,577 元存在？
五、茲就上開爭點，析述本院得心證之理由如下：
  (一)兩造間有無100 萬元消費借貸契約存在？
    原告主張被告於91年5 月6 日向其借款100 萬元，並約定利
    息為每半年2 萬元，嗣於92年4 月付息時改為每半年15,000
    元等情，業據其提出被告不否認其真正之借據1 紙為證（本
    院卷一第7 頁），觀諸該紙借據之內容，已明確記載「茲『
    借』到…100 萬元」，並有具體約定利息之計算方式，其性
    質自屬消費借貸契約無疑，且被告亦不否認原告有交付上開
    款項之事實，並有存摺影本1 份在卷足參（本院卷一第8 頁
    ），更足證兩造間之消費借貸契約業已成立生效。又被告雖
    稱上開款項係原告為感念其對家庭之付出而為之贈與云云，
    然查，被告於本院93年度訴字第677 號清償債務民事事件中
    ，曾當庭表示：「借款100 萬元是丙○借給我的，並且匯款
    96萬元給我，另外給我現金2 萬元，是在簽借據的時候給的
    ，…該筆借據我總共付息2 次，1 次是2 萬，1 次是15,000
    元，之後丙○就沒有再提及要付利息的事，也沒有約定何時
    要還這筆錢，是因為我的資金都卡在買復興南路的房子，大
    安路的房子賣掉後的錢由丙○拿走，我沒有錢可以開銷，所
    以丙○才把定存到期的錢先借給我…」等語（見上開民事事
    件一審卷第91頁），業經本院調卷查明屬實，顯見被告亦認
    原告所交付之100 萬元為借款，而非贈與甚明，否則何以言
    「借款」，又何需計算並繳納利息？至被告所舉其於上開訴
    訟程序中之其他陳述，雖改稱該100 萬元為原告給予之生活
    費云云，然此純係被告單方面之表述，顯不能據此為對被告
    有利之認定，此外，被告復未能提出系爭100 萬元係屬贈與
    而非借款之反證，其辯稱兩造間無消費借貸關係存在云云，
    自不足採信。
  (二)被告主張以其對於原告之生活費債權及不當得利債權相抵銷
    ，有無理由？
  1.原告是否積欠被告生活費？其金額為若干？
    查兩造原為夫妻，婚後曾與原告之子周仲凌共同簽訂建立購
    屋協議書1 紙，其第1 、2 、3 條分別約定：「一、周仲凌
    名下羅斯福路五段房子，賣出款項全部轉買復興南路一段三
    普安和大廈房子，用甲○○名字取得，不足之款，以該大廈
    房子貸款償還，由甲○○與丙○處理。」、「二、甲○○名
    下大安路一段房子，過戶予周仲凌，所需增值稅由周仲凌負
    擔。在周仲凌未進住大安路房子前，現已租出之房租費，由
    甲○○繼續收取，作為償還三普房子貸款及生活費用。…該
    房子租金協助貸款及生活費期限為五年。」、「三、丙○與
    甲○○共同進住三普安和大廈，丙○每月交給甲○○5 萬元
    作為付貸款及生活費。」，此有上開協議書影本在卷可憑（
    本院卷第53頁），是依上開約定可知，被告係將其名下之大
    安路房屋讓與周仲凌，以換取復興南路房屋，而原告及其子
    周仲凌則係出售羅斯福路房屋，以換取被告原有之大安路房
    屋，至於復興南路之貸款部分，依前述第2 條、第3 條之約
    定，應由原告每月給付被告5 萬元作為支應（包含貸款及生
    活費），被告則於收取大安路房屋租金期間，以5 年為上限
    ，「協助」復興南路之貸款及生活費；詳言之，原告應按月
    支付5 萬元予被告作為繳納復興南路之貸款及生活費，如該
    筆金額不足支應貸款或生活費，始由被告以收取大安路房屋
    之租金協助支付，且期限為5 年，應堪認定。然查，原告於
    簽訂上開協議書後至92年4 月底間，除85年1 月份至86年5
    月份所繳納之貸款本息每月超過5 萬元之外，其後各期之繳
    款金額均未達5 萬元，該部分累計差額為1,065,734 元等情
    ，有兩造所不爭執之償還本息表在卷可稽（本院卷二第15-
    17 頁） ，是原告就該不足5 萬元之部分，自應按月補足予
    被告作為其生活費，以符兩造間之約定。又原告雖主張其自
    87年1 月起，每月均有給付被告15,000元作為生活費云云，
    然為被告所否認，原告復未能就此有利於己之事實加以舉證
    ，自難率予採信，是以，被告辯稱原告自86年6 月30日起至
    92 年4月18日止，共積欠被告生活費1,065,734 元乙節，即
    非無據。至原告所稱被告收取大安路房屋之租金，均未依約
    用以償還復興南路貸款乙節，縱認屬實，惟此亦無礙於被告
    得按月請求原告支付5 萬元貸款及生活費之權利，況依前揭
    說明，被告就其收取之租金，僅有於原告所支付之5 萬元不
    足支應貸款及生活費時，始有「協助」之義務，故縱認原告
    對被告亦有請求分擔貸款之權利，其金額亦僅限於85年1 月
    至86年5 月間繳納貸款金額超過5 萬元之部分共48,161元（
    參本院卷二第15、16頁），是被告對原告之生活費債權仍超
    過本件借款100 萬元，應可認定。
  2.原告就生活費部分提出時效抗辯，是否逾期提出新攻擊防禦
    方法？上開生活費請求權是否罹於時效而消滅？被告得否主
    張抵銷？
  (1)查被告雖早於96年5 月18日民事答辯一狀中即提出抵銷之抗
    辯，然其主張抵銷之債權種類及數額，迭有變更，直至96年
    11月15日始具狀確定以被告對原告自86年6 月30日起至92年
    4 月18日止之生活費債權1,065,734 元，與系爭借款債權抵
    銷，有被告歷次書狀及陳述在卷可參（本院卷一第29、102
    、123 頁、卷二第9 頁），是原告於96年12月27日具狀就前
    述生活費請求權提出時效之抗辯（本院卷二第27頁），尚難
    認有未於言詞辯論終結前之適當時期提出之情事，從而，被
    告稱原告逾時提出新攻擊防禦方法，應予駁回云云，即非可
    取。
  (2)次按利息、紅利、租金、贍養費、退職金及其他一年或不及
    一年之定期給付債權，其各期給付請求權，因5 年間不行使
    而消滅，民法第126 條定有明文，又本件被告對原告之生活
    費債權，係屬應按月支付之定期給付債權，依前開規定，其
    請求權之消滅時效應為5 年，是被告於本件主張抵銷時，確
    已有部分請求權罹於時效而消滅，堪予認定。
  (3)然按抵銷，應以意思表示，向他方為之。其相互間債之關係
    ，溯及最初得為抵銷時，按照抵銷數額而消滅；債之請求權
    雖經時效而消滅，如在時效未完成前，其債權已適於抵銷者
    ，亦得為抵銷，民法第335 條、第337 條亦有明文。查本件
    被告主張抵銷之動方債權（即其對原告自86年6 月份起至92
    年4 月份止之生活費債權），其消滅時效應於91年6 月至97
    年4 月間陸續完成，而原告對被告之借款債權則於91年5 月
    6 日即已存在，且未約定清償期，是被告之生活費請求權於
    時效尚未完成前，即具有適於與系爭借款債權抵銷之狀態至
    明，則依前開規定，被告自仍得主張抵銷。又經抵銷之結果
    （被告主張一律溯及至92年5 月6 日發生抵銷效力，該時點
    晚於最初得為抵銷之時間，故對原告並無不利），原告對被
    告之借款債權100 萬元應溯及於92年5 月6 日全數消滅，是
    原告請求被告返還該100 萬元借款，及自92年5 月6 日起之
    利息，自無從准許。
  3.本件既經認定被告以生活費債權抵銷之抗辯為可採，則有關
    被告對原告是否另有不當得利債權存在部分之爭點，即無再
    予探究之必要，附此說明。
六、綜上所述，原告依消費借貸之法律關係，請求被告給付100
    萬元，及自92年5 月6 日起至清償日止，每半年15,000元之
    利息，為無理由，應予駁回。又原告之訴既經駁回，其假執
    行之聲請亦失所附麗，應併予駁回。
七、本件訴訟費用額確定為10,900元，並應由原告負擔，爰併諭
    知如主文第2 項所示。
八、本件判決基礎已臻明確，兩造其餘攻防方法及訴訟資料經本
    院斟酌後，核與判決結果不生影響，故不另一一論述，併此
    敘明。
九、據上論結，原告之訴為無理由，依民事訴訟法第78條決如主
    文。
中    華    民    國    97    年    1     月    18    日
                  民事第一庭法  官  馬傲霜
以上正本係照原本作成。
如對本判決上訴須於判決送達後20日內向本院提出上訴狀。
中    華    民    國    97    年    1     月    23    日
                            書記官  許秋莉


司法院資訊處製作；財團法人民間司法改革基金會備份。
